【裁判字號】    96,交上易,2107
【裁判日期】    970123
【裁判案由】    公共危險等
【裁判全文】
臺灣高等法院臺中分院刑事判決      96年度交上易字第2107號
上  訴  人  臺灣苗栗地方法院檢察署檢察官
被      告  乙○○
上列上訴人因被告公共危險等案件，不服臺灣苗栗地方法院96年
度交易字第76號，中華民國96年10月23日第一審判決（起訴案號
：臺灣苗栗地方法院檢察署96年度偵字第1889號），提起上訴，
本院判決如下：
    主  文
上訴駁回。
    理  由
一、檢察官起訴意旨略以：乙○○明知飲用酒類後，不能安全駕
    駛時，不得駕駛動力交通工具，仍於民國（下同）96年3 月
    26日晚間6時許，在苗栗縣竹南鎮○○路238號茗賞情簡餐餐
    廳，飲用威士忌酒半杯已經酒醉，達不能安全駕駛動力交通
    工具之程度，竟仍於同日晚間9時40分許，駕駛車牌號碼
    GP-9297號自用小客車，沿苗栗縣竹南鎮○市路○段由北往
    南方向行駛，於同日晚間10時19分許，行經該路與真如路設
    有交通號誌之交岔路口，準備左轉環市路○段時，原應注意
    汽車行駛時，駕駛人應注意車前狀況，並隨時採取必要之安
    全措施，及汽車行駛至交岔路口，轉彎車應讓直行車先行，
    而依當時情形，亦無不能注意之情事，竟疏未注意前方及交
    岔路口車輛之動態，而貿然於路口左轉並加速行駛，適甲○
    ○騎乘車牌號碼H5S-686號重型機車，沿真如路由南往北方
    向駛來，正通過該路口，乙○○閃避不及，其所駕駛之自用
    小客車右前車頭，撞及告訴人甲○○所騎乘之機車車頭，告
    訴人甲○○因而人車倒地，並受有頭部外傷併腦震盪、臉部
    挫擦傷多處撕裂傷、左橈骨骨折、右膝挫擦傷等傷害。嗣苗
    栗縣警察局竹南分局員警據報前往現場處理，並對被告乙○
    ○施以酒精濃度測試結果，發現乙○○之呼氣酒精濃度為每
    公升0.21毫克。因認被告涉犯刑法第28 4條第1項前段之過
    失傷害罪嫌及同法第185條之3之公共危險罪嫌云云。
二、起訴意旨認被告乙○○涉有上開罪嫌，係以：(一)告訴人甲○
    ○於警詢及偵查中之指述；(二)卷附道路交通事故現場圖、道
    路交通事故調查報告表(一)(二)、慈祐醫院診斷證明書、酒精測
    定紀錄表、刑法第185條之3案件測試觀察紀錄表各1紙及現
    場照片12幀；(三)按汽車行駛時，駕駛人應注意車前狀況，並
    隨時採取必要之安全措施；汽車行駛至交岔路口，轉彎車應
    讓直行車先行，道路交通安全規則第94條第3項、第102條第
    1項第7款分別定有明文，被告係汽車駕駛人，應熟稔上開規
    定，且依當時路狀，又無不能注意之情形，竟疏未注意，以
    致肇事；(四)刑法第185條之3案件測試觀察紀錄表觀察結果，
    顯示被告查獲、測試或訊問過程時有含糊不清及呆滯木僵情
    事等，為其主要論據。
三、訊據被告乙○○固坦承其於上揭時地飲用酒類後駕車與告訴
    人甲○○所騎機車發生車禍，告訴人甲○○受有頭部外傷併
    腦震盪、臉部挫擦傷多處撕裂傷、左橈骨骨折、右膝挫擦傷
    等事實不諱，惟堅決否認有何公共危險、過失傷害犯行，辯
    稱：伊於下午6時許飲酒後，至晚間9時40分許才開始開車，
    當時伊意識清楚，並無不能安全駕駛之情形，在肇事地點與
    甲○○發生車禍，係甲○○闖紅燈撞上伊車輛之右前方而受
    傷，伊發現時已避煞不及等語。經查：
(一)按服用酒類不能安全駕駛動力交通工具而駕駛者，88年4月2
    3日生效施行之刑法第185條之3，將之列於公共危險罪處罰
    ，其立法目的，本在藉由抽象危險犯之構成要件，以刑罰制
    裁力量嚇阻酒後駕車之行為，進而確保參與道路交通往來人
    車之安全，因此並不以對於道路交通往來人車發生具體實害
    為要件，此種立法例亦為德、日等國所採行。然所謂「不能
    安全駕駛」，性質上乃屬不確定法律概念，雖法務部於88年
    5月間召開「研商訂定刑法第185條之3服用毒品、麻醉藥品
    、酒類或其他相類之物，不能安全駕駛交通動力工具之認定
    標準」會議，會中決定參考德國、美國認定標準，對於酒精
    濃度呼氣達每公升0.55毫克或血液濃度達千分之1點1以上者
    ，即認為已達不能安全駕駛之標準，其數值在其以下者，如
    能輔以其他客觀事實作為不能安全駕駛之判斷時，亦應依法
    移送處以刑罰（參法務部88年5月18日法88檢字第001669 號
    函），以期統一建立執法機關移送之準則，然此僅係供法院
    認定事實之參考，得為審判所引用，但並無絕對之拘束力，
    亦即飲酒駕車者究有無構成本罪，仍有待法院依具體個案事
    實認定之。
(二)再按體內酒精含量由開始飲酒時的0％，依飲酒量漸漸累積
    增加，在完成飲酒時體內酒精達到最高，隨後依代謝率逐漸
    代謝，至於體內酒精含量倒推計算代謝率，依交通部運輸研
    究所於77年8月間針對國人進行實驗研究指出每小時每公升
    0.0628毫克（參見陳高村著吐氣中酒精量倒推計算過程一文
    ）。查被告於96年3月26日晚間10時47分接受警方呼氣酒精
    濃度測試，測得其呼氣酒精濃度為每公升0.21毫克之事實，
    有酒精測定紀錄表1紙在卷可憑，又被告於當日晚間9時40分
    許開始駕車乙節，亦為被告所自承，是以被告自開始駕車起
    至同日晚間10時47分許接受呼氣酒精濃度測試時止，歷經約
    1小時又7分鐘，依前揭每小時呼氣酒精消退率之比例計算，
    被告於駕駛自用小客車之始，其呼氣酒精濃度約為每公升0.
    280毫克〈0.21+0.0628x(1+7/60 )=0.280 〉，尚未達前揭
    法務部所定每公升0.55毫克不能安全駕駛之客觀認定標準，
    則被告飲酒後是否已達於不能安全駕駛之程度，仍屬有疑。
(三)又刑法第185條之3條文中所稱「不能安全駕駛動力交通工具
    」，係屬不確定法律概念，呼氣酒精濃度雖未達每公升0.55
    毫克以上，仍可輔以其他客觀事實，並依具體個案，衡量行
    為人駕車時飲用酒類之程度，及參考行為人當時受酒精影響
    之精神狀態、行動能力、駕駛、操控車輛能力等情形決定之
    ，以作為判定行為人是否符合「不能安全駕駛」要件之依據
    ，是以實務上乃有「依刑法第185條之3案件酒測觀察紀錄表
    」，用以紀錄行為人行為當時之客觀狀態。觀之本案卷附之
    「依刑法第185條之3案件酒測觀察紀錄表」，就觀察結果雖
    勾選「查獲、測試或訊問過程，嫌疑人有含糊不清、呆滯木
    僵等情事」之選項，惟證人即肇事當日晚間9時50分許曾與
    被告交談之宋秀香於原審審理時到庭證稱：當天晚間約9點
    多，被告有駕車前往伊住處，收取保險費3萬元，當時被告
    有與伊交談，沒有發現被告有精神不振、疲勞或酒醉的情形
    ，被告當天很正常，沒有異狀，因為當天被告要來收保險費
    ，伊有去提款機領錢，伊提款紀錄顯示被告確實是96年3 月
    26日來收錢等語（見原審卷第39-41頁），並提出交易明細
    影本1份為證，且經原審依職權調取證人宋秀香設於竹南信
    用合作社之帳戶明細，核閱無誤，是被告是否確因飲酒而已
    達於不能安全駕駛之程度，容有可疑。參以上揭觀察紀錄表
    主要係依據觀察者主觀之認定而紀錄，未免流於主觀，實務
    上另制有「汽車駕駛人酒後生理協調平衡檢測紀錄表」，其
    列有5項檢測項目（1.直線步行10公尺後令其迴轉起回原地
    ；2.雙腳併攏，兩手貼緊大腿，將一腳向前抬高離地15 公
    分，並停止不動30秒；3.雙腳併攏，兩手向前平伸，閉眼，
    輪流使用左、右手的食指指尖觸摸鼻尖；4.閉雙眼，30 秒
    內朗誦阿拉伯數目由1001、1002、1003．．．；5.用筆在兩
    個同心圓之間的0.5公分環狀帶內畫一個圓），乃藉由上開5
    個客觀之檢測項目，以觀察測試行為人之客觀生理狀況，行
    為人如能合格通過，即認定符合「能安全駕駛」之標準。查
    本案被告為警查獲時，員警對被告施以上開檢測結果，被告
    均能符合標準等情，亦有苗栗縣警察局竹南分局96年9 月7
    日南警偵字第0960017859號函附之職務報告1份在卷可稽，
    是被告抗辯：伊駕車當時意識清楚，並沒有不能安全駕駛等
    情，顯非無據。
(四)又被告雖於前揭時地駕車發生車禍，此有道路交通事故現場
    圖、道路交通事故調查報告表(一)、(二)各1份及現場照片12張
    在卷足稽。惟告訴人甲○○於警詢及偵查中均供稱：伊騎乘
    機車行經肇事路口時，燈號是黃燈，車速約60公里，伊搶黃
    燈欲通過路口，但到達路口時，燈號已經變成紅燈，伊煞車
    不及，機車車頭與被告駕駛之自小客車右前車頭發生擦撞等
    語（見偵查卷第8-9、32頁），核與被告供稱：伊駕車行駛
    至環市路○段與真如路口，欲左轉環市路○段，當時燈號為
    左轉綠燈，伊就轉彎，時速約30公里，於路口遭到告訴人所
    騎乘之機車撞到伊所駕駛之自用小客車右前方等情相符（見
    偵查卷第12-14、33頁），並有道路交通事故現場圖、道路
    交通事故調查報告表(一)(二)及現場照片12張附卷可參，被告辯
    稱：本件車禍係因告訴人甲○○闖紅燈，自右方撞擊伊所駕
    駛之自用小客車，伊不及閃避等情，要非無據。
(五)刑法上之過失，係指行為人按其情節應注意，並能注意而不
    注意者，或行為人對於構成要件事實，雖預見其能發生而確
    信其不發生者而言。是刑法上過失行為之成立，應以行為人
    對該過失行為所生之構成要件結果、因果歷程有客觀預見可
    能性及主觀預見可能性，且行為人基於此預見之可能性而有
    違反客觀上之注意義務而致構成要件事實發生者，始克當之
    。又所謂「應注意」之客觀注意義務，應以社會通常一般人
    之注意能力為上限，如經證明行為人雖已盡相當之注意義務
    ，但仍不免於結果之發生，縱對於結果之發生有所疏失，仍
    非刑法上所稱之過失。再按汽車駕駛人如對於防止危險發生
    之相關交通法令之規定，業已遵守，並盡相當之注意義務以
    防止危險發生，則對於不可知之他方違規行為並無預防之義
    務，若因此發生交通事故即得不負過失責任。復按汽車行駛
    至交岔路口，其行進、轉彎，應遵守燈光號誌；又行車速度
    ，依速限標誌或標線之規定，道路交通安全規則第102條第1
    項第1款、第93條第1項分別定有明文。本案肇事路段之行車
    速限為每小時50公里乙節，有卷附道路交通事故調查報告表
    (一)可參，則被告既係依照號誌指示轉彎，且又無超速或其他
    違規情事，依上開規定，已盡一般人應注意之客觀注意義務
    ，且信任在擁有路權、他人均能遵守上開規定之情形下，對
    於告訴人突然未依號誌指示超速行進之違規行為，並無防免
    碰撞結果發生之可能性。是以，本件車禍應係告訴人未依號
    誌指示行進、又超速行駛，以致肇事。況本件車禍事故經原
    審送臺灣省竹苗區車輛行車事故鑑定委員會鑑定結果，亦同
    認：「甲○○（按即告訴人）駕駛重機車未依號誌指示超速
    行駛為肇事原因。乙○○（按即被告）駕駛自小客車措手不
    及無肇事因素」，有該委員會96年7月23日竹苗鑑960346字
    第0965302449號函附之鑑定意見書在卷（附原審卷第14-16
    頁）可參。被告對於本件車禍之發生既無過失，則發生車禍
    當時是否確有「不能安全駕駛動力交通工具」之情事，實不
    能僅憑其酒後駕車肇事之事實，驟然推論其應負服用酒類不
    能安全駕駛動力交通工具而駕駛之公共危險罪責。
四、本件縱令被告確有飲酒後駕車之事實，然尚無實據可徵酒精
    對其意思力、認知力及行為控制力之影響，已達於不能安全
    駕駛之程度，何況本件車禍之發生係因告訴人甲○○違規超
    速穿越路口所致，被告並無肇事因素，自不能僅因發生交通
    事故，而遽指被告已因飲酒而達於不能安全駕駛之程度。此
    外，檢察官尚未提出其他積極證據足資證明被告確有何不能
    安全駕駛交通動力工具而駕駛，及被告就本件車禍事故之發
    生，確有過失責任之情事，則揆諸前開法條及判例意旨，應
    認不能證明被告犯罪。檢察官上訴意旨略以：「本件車禍當
    時，被告行進方向號誌剛由黃燈轉為綠燈，不可能在瞬間即
    由綠燈隨即變換為左轉綠燈，而被告亦自承當時在交岔路口
    欲行左轉，顯然當時被告尚未取得左轉彎之通行路權，其未
    停車俟燈號變換即冒然左轉，違反轉彎車應讓直行車先行及
    注意車前狀況之注意義務而有過失；又被告為警酒測時呼氣
    濃度為每公升0.21毫亮，推算其駕車時則為0.28毫克，明顯
    超過0.25毫克而足影響注意及操控車輛能力，且現場並無煞
    車痕跡，足見被告當時注意能力顯然不足」等語。惟查，本
    件被告係依號誌指示轉彎，又無超速或其他違規情事，已盡
    一般人應注意之客觀注意義務，且信任在擁有路權，他人均
    能遵守上開規定之情形下，對於告訴人未依號誌指示超速行
    進之違規行為，並無防免碰撞結果發生之可能性。又被告於
    當日晚間9時40分許開始駕車，其於晚間10時47分許酒精濃
    度測試為每公升0.21毫克，據此推算其駕車時酒精濃度約為
    0. 280毫克，並未達每公升0.55毫克不能安全駕駛之客觀認
    定標準；且證人宋秀香亦證稱當天晚間被告駕車前來，並無
    精神不振、疲勞或酒醉情形等語，再被告經警以「汽車駕駛
    人酒後生理協調平衡檢測紀錄表」對被告施以檢測結果，被
    告均能符合標準等情，業如上述，是本件尚難認被告有何酒
    後不能安全駕駛情形或有何過失傷害犯行；原審為被告無罪
    之諭知，並無違誤，檢察官之上訴為無理由，應予駁回。
五、據上論斷，應依刑事訴訟法第373條、第368條，判決如主文
    。
本案經檢察官丙○○到庭執行職務。
中    華    民    國    97    年    1     月    23    日
            刑事第十庭  審判長法  官  林  照  明
                              法  官  郭  瑞  祥
                              法  官  林  欽  章
上列正本證明與原本無異。
不得上訴。
                              書記官  許  哲  禎
中    華     民    國   97    年    1     月    28    日


司法院資訊處製作；財團法人民間司法改革基金會備份。
